臺灣臺中地方法院刑事判決　　　　　　　　　　　　　九十一年度易字第三七九號
　　公　訴　人　臺灣台中地方法院檢察署檢察官
　　被　　　告　壬○○
右列被告因業務侵占案件，經檢察官提起公訴（九十年度偵字第六七三四、一０三五
三號），本院判決如左：
    主  文
壬○○意圖為他人不法之所有，而侵占對於業務上所持有之物，處有期徒刑捌月。
    事  實
一、壬○○係寬翔精密工業股份有限公司（下稱寬翔公司）之負責人，從事模具製造
    加工買賣業務，為從事業務之人，其明知分別於民國八十九年六月十七日及七月
    二十七日，代表寬翔公司以動產擔保交易附條件買賣之方式，向第一租賃股份有
    限公司（下稱第一公司）及日盛國際租賃有限公司（下稱日盛公司）購買如附表
    所示之沖床等機器設備，並約定在價金未付清之前，標的物所有權仍屬於出賣人
    第一公司及日盛公司所有，寬翔公司僅得依約占有使用，不得任意遷移或為其他
    處分，嗣壬○○因公司經營困難，自八十九年十一月起即無力繼續代表寬翔公司
    繳交分期款項，且其間曾向台中縣豐原市○○○路○段二九０號「標準租賃有限
    公司」（下稱標準公司），借貸現金供寬翔公司週轉之用，亦無力清償前開借款
    ，竟意圖為寬翔公司不法之所有，於八十九年十一月二十一日，以電話通知標準
    公司經理己○○前往寬翔公司搬遷前開其業務上所持有之機器設備以抵債。後經
    第一公司及日盛公司之人員接獲其他債權人通知而前往寬翔公司察看時，始查悉
    上情。
二、案經第一公司及日盛公司訴請臺灣台中地方法院檢察署檢察官偵查起訴。
    理  由
一、訊據被告壬○○對其係寬翔公司之負責人，而於前揭時、地代表寬翔公司以動產
    擔保交易附條件買賣之方式，向第一公司及日盛公司購買如附表所示之沖床等機
    器設備，並約定在價金未付清之前，標的物所有權仍屬於出賣人第一公司及日盛
    公司所有，寬翔公司僅得依約占有使用，不得任意遷移或為其他處分；及其向「
    標準租賃有限公司」借貸供寬翔公司週轉之用，後於八十九年十一月二十一日寬
    翔公司因週轉不靈，而遭己○○等人搬走前開如附表所示之沖床等機器設備等事
    實坦承不諱；惟矢口否認有何業務侵占之犯行，並辯稱其未將前開機器設備設定
    抵押或質權予標準公司，係己○○風聞寬翔公司將倒閉，而搬走前開機器設備；
    當時其曾阻止，惟因己○○等搬遷之人數多，無從阻擋；且其當時曾打電話予庚○○及丙○○告知有人搬走前開機器設備，請其等至現場處理；至其當天固曾打
    電話予己○○，惟非請其前來搬機器，其未同意己○○搬走前開機器設備云云。
    惟查：
（一）前揭事實經告訴人第一公司之代理人丁○○、甲○○及日盛公司代理人乙○○
      於偵查中及本院審理時指訴綦祥，核與證人戊○○於偵查中及己○○於偵查中
      及本院審理時證述情節相符，復有附條件買賣契約書、經濟部工業局動產擔保
      交易（附條件買賣）登記證明書、額度申請書、契約書、租賃契約書、標的物
      明細表、交貨與驗收證明書、本票、授權書等在卷可稽。
（二）證人己○○於本院審理時證稱：「被告他們是以前就已經以機器作擔保給我們
      借款了，被告他打電話通知我去搬機器，他先生（指朱建發）教我們怎麼拆的
      ，也有幫忙拆，被告的先生是被其他的債權人打得，跟我們無關」等語（見本
      院九十一年四月十一日審判筆錄），於警訊時證稱：「是壬○○於八十九年十
    一月二十一日白天主動聯絡我所有0000000000號行動電話告訴我『
      伊公司已發生財務問題，並要我前往搬運質押擔保機器』，我獲悉後即請搬運
      公司於當（廿一）日十九時許一同前往搬運寬翔公司機器設備，當時壬○○及
      朱建發有在場」等語（見臺灣台中地方法院檢察署九十年度他字第四八０號卷
      第十六頁），另於本院審理時證稱：「在我們去搬機器之前，我們完全都沒有
      設定抵押或質權，只是口頭上約定這些將來要做擔保的，所以在此之前我們等
      於完全沒有占有過這些機器，當天是被告羅叫我們去搬機器的，要處理抵債用
      的」等語（見本院九十一年二月五日審判筆錄）；而證人辛○○於本院審理時
      亦證稱：「：：：我去那邊看他們在搬機器，當時被告壬○○也在場，被告的
      先生朱建發也在場，當時是現場的證人己○○先生在搬機器，還有其他人在場
      ，在搬機器時，被告他們夫妻有無阻止證人己○○他們搬我不清楚，當時搬機
      器，大約有三分之一的機器都已經拆好，用堆高機把他搬到車上了，被告及他
      先生先離開現場：：：我並沒有阻止證人己○○先生他們搬機器：：：」等語
      （見本院九十一年四月十一日審判筆錄）；證人戊○○於偵查中亦結證稱其經
      己○○通知而至現場欲般其所有之電腦，到場時亦看到被告及朱建發在場，其
      等均未阻止證人己○○搬機器等語（見臺灣台中地方法院檢察署九十年度他字
      第四八０號卷第一一四頁）；而證人丙○○於本院訊問時亦證稱：「：：：我
      和另外兩個同學立刻趕到寬翔公司去，當時有人在拆解機器，我有阻止他們說
      不能搬我們日盛所賣給寬翔公司的機器，其中一位先生把我拉到旁邊（不是謝
      先生），跟我說這是我們跟羅小姐協議好的，謝先生在旁邊跟我說，這是壬○○小姐的先生教我們怎麼拆的，根據我個人的經驗機器的電源線如果直接剪斷
      拆解，會對機器造成損傷，當下謝先生指著電線跟我們說，這是羅小姐的先生
      教我們拆的，不然我們也不會拆，所以我相信可能真的是羅小姐的先生教他們
      拆的：：：」等語（見本院九十一年三月十五日訊問筆錄）；則由前開證人證
      詞相互參酌以觀，足見前開機器設備確係被告因借錢無力償還而同意證人己○○搬遷，且被告並未阻止搬遷無疑。被告所辯當時其曾阻止，惟因己○○等搬
      遷之人數多，無從阻擋；及非其請己○○前來搬機器，其未同意己○○搬走前
      開機器設備云云，均不足採。
（三）證人丙○○於本院審理時證稱當天並非被告夫婦通知其等至現場等語，證人丁○○亦證稱係寬翔公司之債權人傅小姐告知有人搬機器之事，並非被告告知，
      當時其即與庚○○前往現場等情明確（均見本院九十一年三月十五日訊問筆錄
      ）；再經本院傳訊證人庚○○，其亦證稱係寬翔公司之債權人傅小姐告知有人
      搬機器之事，並非被告告知等語明確（見本院九十一年五月十三日審判筆錄）
      ，則丙○○與庚○○等前往現場亦非出於被告之告知至明，被告前開所辯亦不
      足採信。
（四）另參酌前開證人己○○所證稱搬機器前未設定抵押或質權，僅口頭約定機器做
      擔保，在此之前未占有過前開機器，被告係當天（指八十九年十一月二十一日
      ）叫其前往搬機器以抵債等情，及被告於警訊時供稱向標準公司借錢無力償還
      ，而將前開機器交標準公司保管等語（見臺灣台中地方法院檢察署九十年度偵
      字第六七三四號卷第五頁），堪認被告係於八十九年十一月二十一日處分前開
      機器設備而交予己○○所屬之標準公司無疑。且若非出於被告同意，證人己○○等又如何得進入寬翔公司；且若無朱建發交證人拆解機器，其等又如何會拆
      解（業如前述）；又若非被告同意而處分，其當時既曾在現場為何未予阻止（
      業如前述）；若無法阻止當時或其後又為何未報警處理，諸此在在均足證明被
      告前開所辯並不足取。
（五）綜上所述，被告所辯無非事後圖卸刑責之詞，不足採信。本件事證明確，被告
      犯行洵堪認定。
二、核被告所為，係犯刑法第三百三十六條第二項之業務侵占罪。查侵占罪所保護之
    法益，為物之持有法益，是其罪數之決定，當以被害之持有法益個數為準；被告
    持有如附表所示機器設備，係第一公司及日盛公司各以一委託關係委託被告代表
    寬翔公司保管，則被告為前開處分行為，係侵害二個持有法益，但其前開處分之
    自然行為事實，係出於同一行為，自屬想像競合犯，應依刑法第五十五條規定，
    從一重處斷。爰審酌被告犯罪之動機、手段、所侵占之機器設備數量、價值等所
    生損害，及其犯後猶飾詞卸責之態度等一切情狀，量處如主文所示之刑，以資懲
    儆。
三據上論斷，應依刑事訴訟法第二百九十九條第一項前段，刑法第三百三十六條第
    二項、第五十五條，罰金罰鍰提高標準條例第一條前段，判決如主文。
中      華      民      國      九十一    年      五    月    二十三    日
                                  台灣台中地方法院刑事第七庭
                                      法  官  陳  卿  和
右正本證明與原本無異。
如不服本判決，應於判決送達後十日內，向本院提出上訴狀，上訴於台灣高等法院台
中分院(須附繕本)。
                                      書記官
中      華      民      國      九十一    年      五    月    二十三    日
附表：
編號    名稱           機號      數量    動產擔保權人          設定時間
一    鈺晉牌沖床NCP80            乙台    第一租賃股份有限公司  89.6.17
二    鈺晉牌沖床NCP45            乙台    同右                  同右
三    鈺晉牌沖床NCP35            乙台    同右                  同右
四    興俐牌沖床SL60             乙台    同右                  同右
五    興俐牌沖床SL25             乙台    同右                  同右
六    新烽牌放電加工機           乙台    同右                  同右
七    邁鑫牌銑床13P              乙台    同右                  同右
八    三菱電腦切割機   0109L330  乙台    日盛國際租賃有限公司  89.7.27
九      同右           0109L446  乙台    同右                  同右
十    鈺晉牌沖床NCP45            乙台    同右                  同右
十一    鈺晉牌沖床NCP35            乙台    同右                  同右
【附錄本案論罪科刑法條全文】
刑法第三百三十六條第二項：
對於業務上所持有之物，犯前條第一項之罪者，處六月以上五年以下有期徒刑，得併
科三千元以下罰金。
